【裁判字號】    88,上更(五),422
【裁判日期】    890314
【裁判案由】    拆屋還地
【裁判全文】
臺灣高等法院民事判決  八十八年度上更(五)字第四二二號
      上  訴  人  甲○○
      訴訟代理人  陳政峰律師
      被  上訴人  中央銀行    住台北巿羅斯褔路一段二號
      法定代理人  彭淮南      .
      訴訟代理人  陳長文律師
                  馮博生律師
                  蔡明吟律師
右當事人間拆屋還地事件，上訴人對於中華民國八十年四月十七日臺灣臺北地方法院
七十八年重訴字第三五０號第一審判決提起上訴，經最高法院第四次發回更審，本院
判決如左：
      主      文
原判決關於命上訴人將原判決附圖所示乙２部分之土地返還予被上訴人部分及該部分
假執行之宣告暨該部分訴訟費用之裁判均廢棄。
右開廢棄部分，被上訴人在第一審之訴及假執行之聲請均駁回。
第一、二審及發回前第三審訴訟費用除確定部分外，由被上訴人負擔。
      事      實
甲、上訴人方面：
一、聲明：
    (一)原判決關於命上訴人將原判決附圖所示乙２部分之基地（下稱系爭土地）返還
      被上訴人部分，及該部分假執行之宣告暨訴訟費用之裁判（除確定部分外）均
      廢棄。
    (二)右開廢棄部分，被上訴人在第一審之訴及假執行之聲請均駁回。
二、陳述：與原判決及發回前本院判決記載者相同，予以引用外，補稱：系爭「台北
          市○○區○○段五小段二九六地號土地」，雖為被上訴人所有，惟該土地
          上之建物即附圖乙２部分，上訴人對該建物並無事實之上處分權，而經鈞
          院前審（八十六年度上更(四)字第二十七號）廢棄第一審有關「拆除地上建
          地」部分之判決，並駁回被上訴人在第一審之訴，且由最高法院駁回上訴
          人上訴，而歸於確定在案。茲地上之房屋既不能拆除，則上訴人何能將土
          地返還於被上訴人。被上訴人訴請返還系爭土地部分之訴，於法自屬無據
          。
三、證據：與原判決及發回前本院判決記載者相同，予以引用之。
乙、被上訴人方面：
一、聲明：求為判決駁回上訴。
二、陳述：與原判決及發回前本院判決記載者相同，予以引用外，補稱：
    (一)上訴人既經確定判決判命自系爭建物遷出而解除伊對系爭建物之占用，實質上
      即得解除伊對系爭土地之占用，於法理上及執行上要屬無礙。
    (二)返還土地乃係解除對土地之占用，要與是否拆除其上建物，於法理上並無必然
      關連。
    (三)被上訴人系爭建物上請求權之存在，已有既判力。
三、證據：與原判決及發回前本院判決記載者相同者，予以引用之。
      理      由
一、本件被上訴人主張：坐落台北市○○區○○段五小段二九六地號土地及其上建物
    即門牌號碼台北市○○街七十三號木造二層房屋（建號二十三號）係屬國有財產
    ，伊為管理機關，原經分配予伊之前行員即上訴人之父路祖燾為宿舍。路祖燾死
    亡後，由上訴人繼續占用上開房地，並在如原判決附圖（下稱附圖）所示乙２部
    分土地上增建未辦建物所有權第一次登記之系爭建物。伊已於七十八年四月二十
    六日通知上訴人終止上開宿舍部分之使用借貸關係，爰本於土地所有權之作用，
    求為命上訴人將系爭建物之基地返還予伊之判決（關於被上訴人請求上訴人拆除
    系爭建物即附圖所示乙２部分之建物，業經本院前審判決被上訴人敗訴確定，而
    被上訴人請求上訴人返還如附圖所示丙５部分之建物，經原審判決駁回被上訴人
    之訴後，未據聲明不服；至於被上訴人另請求上訴人將如附圖所示乙、乙１、丙
    及二層部分建物遷讓返還被上訴人，並將附圖所示乙３、乙４、乙５、丙１、丙
    ２、丙３、丙４及丙６部分之建物拆除，將基地返還被上訴人部分，則經原審判
    決被上訴人勝訴確定」。是本件僅就最高法院廢棄發回部分即被上訴人請求返還
    系爭建物之基地即附圖乙２部分予以審理，合先敘明。
    上訴人則以：系爭「台北市○○區○○段五小段二九六地號土地上之系爭建物即
    附圖乙２部分，伊並無事實上處分權，既不能拆除，何能將土地返還於被上訴人
    ，被上訴人訴請返還系爭土地部分之訴，於法無據等語，資為抗辯。
二、被上訴人主張系爭土地為國有，伊為管理機關，系爭建物坐落在系爭土地上，現
    為上訴人占有使用之事實，業據其提出照片、土地登記簿謄本及所有權狀為證，
    且為被上訴人所不爭執，並經證人宋翠芬到場結證屬實（見原審卷第一四二頁）
    ，復經原審囑託台北市古亭地政事務所測量明確，製有勘驗筆錄及複丈成果圖可
    稽（見原審卷第十八至二一頁），自堪信為真實。
三、被上訴人雖請求上訴人返還系爭土地，惟系爭土地上既建有上述房屋，而被上訴
    人請求拆除該房屋部分，因上訴人對該房屋並無事實上處分權不能拆除，業經本
    院前審判決被上訴人敗訴確定在案，有歷審之民事判決書在卷可稽。按返還土地
    係指移轉土地之占有之謂，故返還土地必須排除地上房屋，始克達成交還土地之
    目的，而使被上訴人得以占有使用。本件房屋既不能拆除，已如上述，上訴人如
    何交還系爭土地，如何移轉土地之占有，被上訴人誤將遷出系爭土地與交還系爭
    土地混為一談，自有誤會。是被上訴人訴請返還系爭土地部分之訴，自乏依據。
四、綜上，被上訴人請求上訴人應交還系爭土地部分，不應准許。其假執行之聲請，
    亦失附麗，應予駁回。原審就上開不應准許部分，為上訴人敗訴之判決，並為假
    執行之宣告，自有未合。上訴論旨指摘原判決此部分不當，求予廢棄改判，為有
    理由，自應由本院將此部分廢棄改判如主文所示。
五、兩造其餘之攻擊、防禦方法及舉證對本判決結果已不生任何影響，不另贅論，附
    此敘明。
六、據上論結，本件上訴為有理由，依民事訴訟法第四百五十條、第七十八條，判決
    如主文。
中      華      民      國    八十九    年      三      月     十四     日
                                    臺灣高等法院民事第十庭
                                        審判長法  官  林  敬  修
                                              法  官  黃  騰  耀
                                              法  官  劉  勝  吉
右正本係照原本作成。
如不服本判決，應於收受送達後二十日內向本院提出上訴書狀，其未表明上訴理由者
，應於提出上訴後二十日內向本院補提理由書狀（均須按他造當事人之人數附繕本）
上訴時應提出委任律師或具有律師資格之人之委任狀；委任有律師資格者，另應附具
律師及格證書及釋明委任人與受任人有民事訴訟法第四百六十六條之一第一項但書或
第二項（詳附註）所定關係之釋明文書影本。
中      華      民      國    八十九    年      三      月     十五     日
                                              書記官  李  翠  齡
附註：
民事訴訟法第四百六十六條之一（第一項、第二項）：
對於第二審判決上訴，上訴人應委任律師為訴訟代理人。但上訴人或其法定代理人具
有律師資格者，不在此限。
上訴人之配偶、三親等內之血親、二親等內之姻親，或上訴人為法人、中央或地方機
關時，其所屬專任人員具有律師資格並經法院認為適當者，亦得為第三審訴訟代理人
。


司法院資訊處製作；財團法人民間司法改革基金會備份。
